ACORDAO-COMPLETO-2498053

ACÓRDÃO 2153/2021 ATA 36/2021 - PLENÁRIO

VISTOS, relatados e discutidos estes autos que tratam de pedido de reexame interposto pelo Sr. Domingos Augusto de Moura Carvalho contra o Acórdão 2345/2020-TCU-Plenário,
ACORDAM os Ministros do Tribunal de Contas da União, reunidos em sessão do Plenário, diante das razões expostas pelo Relator, em:
9.1. conhecer do pedido de reexame, com fundamento nos arts. 32, inciso I, 33 e 48 da Lei 8.443/1992, para, no mérito, negar-lhe provimento;
9.2. dar ciência desta decisão ao recorrente e aos demais interessados.

Pedido de reexame contra acórdão que aplicou multa ao recorrente em razão de irregularidades em procedimentos licitatórios e contratações diretas na Unidade Avançada do Incra no Município de Barra do Corda/MA.

Superintendência Regional do Incra No Estado do Maranhão.

3. Interessados/Responsáveis/Recorrentes:
3.1. Interessado: Congresso Nacional
3.2. Responsáveis: Benedito Ferreira Pires Terceiro (XXX.221.983-XX); Dayvson Franklin de Souza (XXX.110.942-XX); Domingos Augusto de Moura Carvalho (XXX.605.853-XX); George de Melo Aragao (XXX.304.783-XX); José Inácio Sodré Rodrigues (XXX.545.093-XX); Jowberth Frank Alves da Silva (XXX.502.374-XX); Livio Jonas Mendonca Correa (XXX.309.543-XX); Maria de Fátima Pessoa Santana (XXX.160.803-XX)
3.3. Recorrente: Domingos Augusto de Moura Carvalho (XXX.605.853-XX).

13.1. Ministros presentes: Ana Arraes (Presidente), Walton Alencar Rodrigues, Benjamin Zymler (Relator), Augusto Nardes, Aroldo Cedraz, Raimundo Carreiro, Bruno Dantas, Vital do Rêgo e Jorge Oliveira.
13.2. Ministros-Substitutos presentes: Augusto Sherman Cavalcanti, Marcos Bemquerer Costa e André Luís de Carvalho.

ACORDAO-COMPLETO-2515331

Acórdão de Relação 2518/2021 - Plenário

Acórdão de Relação

BENJAMIN ZYMLER

Ministra Ana Arraes.

Adoto como relatório a instrução elaborada no âmbito da Secretaria de Recursos (peça 233) , cuja proposta de encaminhamento contou com a anuência do diretor da unidade (peça 234) :
	"Trata-se de pedido de reexame (peça 200) interposto por Domingos Augusto de Moura Carvalho contra o Acórdão 2345/2020-TCU-Plenário (peça 172) .    
2.	Eis o teor da deliberação recorrida, no essencial:    
VISTOS, relatados e discutidos estes autos de auditoria de conformidade decorrente do Acórdão 1177/2018-TCU-Plenário, realizada na Superintendência Regional do Incra no Estado do Maranhão, com o objetivo de atender a solicitação do Congresso Nacional (TC Processo 023.404/2017-5) para examinar possíveis irregularidades relacionadas à fragilidade das políticas públicas voltadas aos agricultores assentados, à execução parcial de convênios celebrados pelo Incra/MA, a processos de titulação de territórios quilombolas e a atos administrativos praticados na Unidade Avançada do Incra no Município de Barra do Corda/MA. 
ACORDAM os ministros do Tribunal de Contas da União, reunidos em sessão do Plenário, ante as razões expostas pela relatora, e com fundamento nos arts. 12, § 3º, 28, inciso II, e 58, inciso II, da Lei 8.443/1992 c/c os arts. 161 e 214, inciso III, do Regimento Interno e 9º, inciso I, da Resolução TCU 315/2020, em:
9.1. acolher as razões de justificativa apresentadas por Benedito Ferreira Pires Terceiro, José Inácio Sodré Rodrigues, Maria de Fátima Pessoa Santana, Jowberth Frank Alves da Silva, Lívio Jonas Mendonça Correa e George de Melo Aragão, estendendo-se o aludido acolhimento em proveito de Dayvson Franklin de Sousa;
9.2. considerar revel Domingos Augusto de Moura Carvalho;
9.3. aplicar a Domingos Augusto de Moura Carvalho multa de R$ 15.000,00 (quinze mil reais) , a ser recolhida aos cofres do Tesouro Nacional, com atualização monetária calculada da data deste acórdão até a data do pagamento, se este for efetuado após o vencimento do prazo abaixo estipulado;
9.4. fixar prazo de 15 (quinze) dias, a contar da notificação, para comprovação, perante o Tribunal, do recolhimento da dívida acima imputada;
9.5. autorizar o desconto da dívida na remuneração do servidor, observado o disposto no art. 46 da Lei 8.112/1990;
9.6. autorizar a cobrança judicial da dívida, caso não atendida a notificação e não seja possível o desconto determinado no subitem anterior;
9.7. dar ciência à Superintendência Regional do Incra no Estado do Maranhão sobre as seguintes ocorrências:
 (...) 
9.7.4. procedimentos licitatórios e contratuais irregulares (fracionamento de despesas, contratações indevidas, ausência de formalização contratual) , em violação aos arts. 2º, 23, 28, 29 e 62 da Lei 8.666/1993, devendo ser adotadas medidas gerenciais corretivas que evitem, doravante, no âmbito da superintendência regional, as constatações identificadas na Unidade Avançada do Incra em Barra do Corda/MA;
9.8. enviar à Comissão de Fiscalização Financeira e Controle da Câmara dos Deputados cópia desta deliberação, do relatório de auditoria e da subsequente instrução técnica, em complemento às informações já encaminhadas por intermédio do Acórdão 1177/2018-TCU-Plenário; 
9.9. levantar o sobrestamento do TC Processo 023.404/2017-5, relativo à Solicitação do Congresso Nacional encaminhada a esta Corte de Contas pelo Ofício 144/2017/CFFC-P, de 16/8/2017, para considerá-la integralmente atendida, nos termos do art. 14, IV, da Resolução TCU 215/2008;
9.10. juntar cópia desta deliberação aos autos do TC Processo 023.404/2017-5, promovendo seu arquivamento, nos termos do art. 14, IV, da Resolução TCU 215/2008. (grifado) 
3.	Por meio do Acórdão 3156/2020-TCU-Plenário (peça 197) , o Tribunal rejeitou embargos de declaração opostos pelo sr. Domingos Augusto de Moura Carvalho ao Acórdão 2345/2020-TCU-Plenário. 
HISTÓRICO 
4.	Trata-se de auditoria de conformidade decorrente do Acórdão 1177/2018-TCU-Plenário, de  23/5/2018 (peça 1) , realizada na Superintendência Regional do Incra no Estado do Maranhão, com o objetivo de atender a solicitação do Congresso Nacional (TC Processo 023.404/2017-5) para examinar possíveis irregularidades relacionadas à fragilidade das políticas públicas voltadas aos agricultores assentados, à execução parcial de convênios celebrados pelo Incra/MA, a processos de titulação de territórios quilombolas e a atos administrativos praticados na Unidade Avançada do Incra no Município de Barra do Corda/MA.
5.	Foram apontados os seguintes achados na referida auditoria, conforme descrito no Relatório de Auditoria da então Secretaria de Controle Externo no Estado do Maranhão - Secex/MA, de 4/9/2018 (peça 104, p. 4) : 
5.1. 	inadequabilidade do objeto do Convênio Siconv 704652 em relação às necessidades da população (ausência de benefício social da obra conveniada) ;
5.2. 	inexecução ou execução parcial do objeto pactuado (obras inacabadas) , mesmo após liberação integral dos recursos (Convênios Siconv 704679, 777895 e 734063) ;
5.3. 	inexecução ou execução parcial do objeto pactuado (obras inacabadas) , por atraso na liberação dos recursos (Convênios Siconv 786438, 733698, 770305, 720197 e 774544) ;
5.4. 	baixa efetividade da ação Implantação e Recuperação de Infraestrutura Básica em Projetos de Assentamento;
5.5.	fiscalização de convênios pelo Incra/MA inexistente ou insatisfatória;
5.6.	liberação de recursos financeiros de convênios posteriormente à realização dos objetos (Convênios Siconv 763381 e 763337) ;
5.7. 	demora na cobrança/análise da prestação de contas de convênios;
5.8. 	os créditos de instalação concedidos não atenderam à finalidade do Plano Nacional de Reforma Agrária - PNRA;
5.9. acompanhamento deficiente dos resultados dos créditos de instalação concedidos;
5.10. falta de aprovação da prestação de contas;
5.11. plano de ação para garantir o regular cumprimento das atribuições de orientação, fiscalização e acompanhamento pelo Incra/MA inexistente ou deficiente;
5.12. atraso injustificado na condução de processos de titulação de territórios quilombolas;
5.13. ausência injustificada de etapas do processo de titulação de territórios quilombolas;
5.14. falta de medidas necessárias para a adequada tramitação dos processos de titulação de territórios quilombolas;
5.15. irregularidades em procedimentos licitatórios e contratações diretas; e
5.16. informalidade nos contratos.
6.	No que interessa ao exame deste pedido de reexame, transcreve-se abaixo a proposta da então Secretaria de Controle Externo no Estado do Maranhão para a realização de audiência ao recorrente em relação às irregularidades a ele imputadas no Relatório de Auditoria indicado item precedente: 
112.1 Realizar, com fundamento no art. 250, inciso IV, do RI/TCU, a audiência do senhor Domingos Augusto de Moura Carvalho, para que, no prazo de quinze dias, apresente razões de justificativa para as seguintes ocorrências, detectadas na análise dos procedimentos de contratação direta nos processos administrativos relacionados no achado de auditoria III.15 [5.15, retro]:
a) fracionamento das seguintes despesas de mesma natureza para fugir ao regular procedimento licitatório e contratar diretamente mediante dispensa de licitação os respectivos prestadores de serviço, em desrespeito aos arts. 2º e 23, §§ 1º e 2º, da Lei 8.666/1993: 
a1) acesso à internet, manutenção e aquisição de equipamentos de informática;
a2) limpeza, reparo, manutenção e conservação do prédio.
a3) serviços gráficos e xerográficos.
a4) manutenção e conservação, lavagem, lubrificação, troca e conserto de pneus, aquisição de peças e de acessórios para as viaturas.
b) direcionamento das contratações, com rodízio entre um pequeno número de empresas, inclusive, entre empresas localizadas no mesmo endereço, prestadoras dos serviços de acesso à internet, manutenção e aquisição de equipamentos de informática (N.V. Sousa, CNPJ 09.665.162/0001-13 e A. L. N. Lopes - ME CNPJ 10.933.482/0001-96) , contrastando com os preceitos fixados pelo art. 2º da Lei de Licitações e Contratos;
c) contratações de empresas com atividade econômica diferente do objeto contratado, especialmente, as empresas Demilson Sousa Sá, CNPJ 06.158.149/0001-80, que não possui Cnae que lhe permita prestar serviços da construção civil, e A. L. N. Lopes-ME, CNPJ 10.933.482/0001-96, que também não possui Cnae compatível com a prestação de serviços gráficos e xerográficos, colidindo com os arts. 28, III e 29, II da Lei 8.666/1983 e com o entendimento do Acórdão 1021/2007-TCU-Plenário.  
7.	Mediante Despacho (peça 107) , de 18/10/2018, a Relatora do processo, Ministra Ana Arraes, foi autorizada a audiência dos responsáveis arrolados nos autos, inclusive a do sr. Domingos Augusto de Moura Carvalho. 
8.	Por intermédio do Ofício 3211/2018-TCU/SECEX-MA, de 22/10/2018 (peça 123) , o recorrente foi ouvido em audiência para que apresentasse razões de justificativa em relação às irregularidades descritas no item 6, retro, tendo ciência dessa comunicação em 14/11/2018, conforme Aviso de Recebimento dos Correios (peça 142) .  
9.	Não obstante ter sido devidamente ouvido em audiência, segundo as normas de regência (Lei 8.443/1992 e Regimento Interno do TCU) , o recorrente permaneceu silente, motivo pelo qual foi considerado revel, para todos os efeitos, nos termos previstos no art. 12, § 3º, da Lei 8.443/1992, dando-se prosseguimento ao processo. 
10.	Na instrução de 22/6/2020 (peça 169) , a Secretaria de Controle Externo da Agricultura e do Meio Ambiente propôs, quanto ao recorrente: 
45. Ante o exposto, submetem-se os autos à apreciação superior, acompanhados da seguinte proposta:
 (...) 
ii - considerar revel, para todos os efeitos, o senhor Domingos Augusto de Moura Carvalho (CPF XXX.605.853-XX) , nos termos do art. 12, § 3º da Lei 8.443/1992; 
iii - aplicar ao senhor Domingos Augusto de Moura Carvalho (CPF XXX.605.853-XX, ex-Chefe da Unidade Avançada do Incra em Barra do Corda/MA) , a multa prevista no art. 58, II da Lei 8.443/1992, fixando-lhe o prazo de 15 (quinze) dias, a contar da notificação, para que comprove, perante o Tribunal (art. 214, inciso III, alínea "a" do Regimento Interno/TCU) , o recolhimento da dívida ao Tesouro Nacional, atualizada monetariamente desde a data do acórdão que vier a ser proferido até a data do efetivo recolhimento, se for paga após o vencimento, na forma da legislação em vigor; 
iv - autorizar o desconto da dívida na remuneração do servidor, observado o disposto no art. 46 da Lei 8.112/1990; 
v - autorizar, desde logo, nos termos do art. 28, inciso II, da Lei 8.443/1992, a cobrança judicial da dívida, caso não atendida a notificação e não seja possível o desconto determinado;
11.	Por meio do Acórdão 2345/2020-TCU-Plenário, o Tribunal aplicou multa ao Sr. Domingos Augusto de Moura Carvalho, no valor de R$ 15.000,00 (quinze mil reais) , nos termos transcritos no item 2, retro. 
12.	Irresignado, o recorrente opôs embargos de declaração ao referido decisum, o qual, contudo, foi rejeitado pelo Tribunal (Acórdão 3156/2020-TCU-Plenário - item 3, retro) . Desta feita, examina-se pedido de reexame interposto contra o Acórdão 2345/2020-TCU-Plenário (item 1, retro) .  
EXAME DE ADMISSIBILIDADE 
13. 	Em consonância com a instrução anterior desta unidade, reitera-se o exame preliminar de admissibilidade (peça 201) , acolhida por despacho do relator, Ministro Benjamin Zymler, que conheceu do recurso, suspendendo-se os efeitos dos subitens 9.3, 9.5 e 9.6 do Acórdão 2345/2020-TCU-Plenário (peça 211) . Não obstante o recurso sob exame ter sido nomeado como "recurso de reconsideração" (art. 285 do RI/TCU) pelo recorrente, ele deve ser recebido como pedido de reexame (art. 286 do RI/TCU) , com base no princípio da fungibilidade recursal.      
EXAME TÉCNICO
Delimitação da análise 
14.	Constituem objetos desta instrução verificar se:
	14.1. ocorreu a prescrição da pretensão punitiva fundada em decisão do Tribunal de Contas da União, sob os regimes do Código Civil e da Lei 9.873/1999 (preliminar) ; e
	14.2. o recorrente foi devidamente chamado aos autos para apresentar sua defesa em relação às irregularidades a ele imputadas, em obediência aos princípios constitucionais do contraditório e da ampla defesa;  
	14.3. há falhas processuais capazes de impor a nulidade do acórdão recorrido e de todos os atos processuais praticados posteriores à audiência do recorrente; 
	14.4. se houve manifestação oficial quanto ao pedido de prorrogação de prazo formulado pelo recorrente para a apresentação de defesa;
	14.5. há provas nos autos das irregularidades praticadas pelo recorrente; e
	14.6. as alegações recursais do recorrente são procedentes e conduzem à exclusão da multa a ele aplicada.  
Das razões recursais
15. 	No item 42, adiante, constam as alegações apresentadas pelo recorrente e a correspondente análise.  
PRELIMINAR
Da prescrição da pretensão punitiva fundada em decisão do Tribunal de Contas da União 
Análise:
16.	Por ser matéria de ordem pública, constitui objeto desta instrução verificar se ocorreu a prescrição da pretensão punitiva fundada em decisão do TCU, a despeito de não ter sido suscitada pelo recorrente. 
17.	Na análise da prescrição, a Secretaria de Recursos do TCU tem adotado os entendimentos detalhados na peça 232, que contêm estudos e pronunciamentos da secretaria sobre o tema. Nessas manifestações estão desenvolvidas as seguintes premissas, as quais serão utilizadas neste exame: 
	17.1. ao julgar o Recurso Extraordinário - RE 636.886, o Supremo Tribunal Federal (STF) conferiu nova interpretação ao art. 37, § 5º, da Constituição Federal, fixando a tese de que "é prescritível a pretensão de ressarcimento ao erário fundada em decisão de Tribunal de Contas";
	17.2. as pretensões punitiva e ressarcitória devem observar o mesmo regime na atividade de controle externo, dado o objetivo comum da prescrição, de fixar prazo para o Tribunal de Contas agir, para caracterizar o ilícito, identificar seu autor, dimensionar os efeitos da conduta e impor as consequências legais, independentemente de tais consequências terem natureza punitiva ou ressarcitória; e
	17.3. até que sobrevenha norma específica, entende-se que a prescrição das pretensões punitiva e ressarcitória, no processo de controle externo, deve observar o regime da Lei 9.873/1999, na linha dos recentes pronunciamentos do STF a respeito. Assim, sem prejuízo de se realizar o exame da prescrição também segundo o prazo decenal previsto no Código Civil, o critério adotado, na formulação da proposta de encaminhamento, será o da Lei 9.873/1999.  
I - Exame da prescrição da pretensão punitiva fundada em decisão do TCU com base no Código Civil (Acórdão 1441/2016-TCU-Plenário) 
18. 	Neste processo de auditoria, os atos irregulares imputados ao recorrente ocorreram durante os exercícios de 2012 ao 2016, período em que o sr. Domingos Augusto de Moura Carvalho atuou como chefe da Unidade Avançada do Incra em Barra do Corda/MA, na condução dos procedimentos licitatórios indicados no item 7 do voto condutor do Acórdão 3156/2020-TCU-Plenário, alhures mencionado (peça 198) .   
19.	Por ter adotado o modus operandi de fracionar despesas para fugir à modalidade de licitação exigida, ao longo dos exercícios de 2012 ao 2016, os atos irregulares praticados pelo recorrente podem ser considerados como infração continuada, cessando a ilicitude, no presente caso, em 1º/1/2017, quando o recorrente deixou a chefia da referida unidade do Incra.  
20.	Diante da inexistência de normativo específico acerca da prescrição da pretensão punitiva fundada em decisão do Tribunal de Contas da União, o Plenário do TCU enfrentou a temática em sede de incidente de uniformização de jurisprudência, oportunidade em que assentou as seguintes conclusões (Acórdão 1441/2016-TCU-Plenário) :
ACORDAM os Ministros do Tribunal de Contas da União, reunidos em Sessão do Plenário, ante as razões expostas pelo Redator, em: 
9.1. deixar assente que: 
9.1.1. a pretensão punitiva do Tribunal de Contas da União subordina-se ao prazo geral de prescrição indicado no art. 205 do Código Civil; 
9.1.2. a prescrição a que se refere o subitem anterior é contada a partir da data de ocorrência da irregularidade sancionada, nos termos do art. 189 do Código Civil; 
9.1.3. o ato que ordenar a citação, a audiência ou oitiva da parte interrompe a prescrição de que trata o subitem 9.1.1, nos termos do art. 202, inciso I, do Código Civil; 
9.1.4. a prescrição interrompida recomeça a correr da data em que for ordenada a citação, a audiência ou oitiva da parte, nos termos do art. 202, parágrafo único, parte inicial, do Código Civil; 
9.1.5. haverá a suspensão da prescrição toda vez que o responsável apresentar elementos adicionais de defesa, ou mesmo quando forem necessárias diligências causadas por conta de algum fato novo trazido pelos jurisdicionados, não suficientemente documentado nas manifestações processuais, sendo que a paralisação da contagem do prazo ocorrerá no período compreendido entre a juntada dos elementos adicionais de defesa ou da peça contendo o fato novo e a análise dos referidos elementos ou da resposta da diligência, nos termos do art. 160, §2º, do Regimento Interno; 
9.1.6. a ocorrência desta espécie de prescrição será aferida, independentemente de alegação da parte, em cada processo no qual haja intenção de aplicação das sanções previstas na Lei 8.443/1992; 
9.1.7. o entendimento consubstanciado nos subitens anteriores será aplicado, de imediato, aos processos novos (autuados a partir desta data) bem como àqueles pendentes de decisão de mérito ou de apreciação de recurso por este Tribunal; 
9.2. determinar à Secretaria-Geral Adjunta de Tecnologia da Informação que adote as providências necessárias para que seja desenvolvida, no sistema e-TCU, funcionalidade para o controle da interrupção e suspensões de prazo prescricional de que trata este acórdão; 
9.3. encaminhar cópia do acórdão, assim como do relatório e voto que o fundamentam, à Comissão de Jurisprudência, nos termos do art. 91, § 3º, do Regimento Interno; 
9.4. remeter os autos do TC Processo 007.822/2005-4 ao Gabinete do Ministro Benjamin Zymler, nos termos do art. 91, § 2º, do Regimento Interno. (grifado) 
21.	Extrai-se da deliberação acima que:
	21.1. o prazo aplicável é o da prescrição geral do Código Civil (20 anos para o CC de 1916 e 10 anos para o CC de 2002) ; e
21.2. o termo a quo da contagem do prazo prescricional é a data da ocorrência ilícita, e há interrupção desse prazo pelo ato que ordenar a citação ou a audiência. 
22.	No caso sob análise, a prescrição deve ser contada a partir de 1º/1/2017, primeiro dia após o final do período em que o recorrente esteve como chefe da Unidade Avançada do Incra em Barra do Corda/MA (de 2012 a 2016) , consoante comentado no item 18, retro. 
23.	No âmbito do TCU, foi ordenada a audiência do recorrente, bem como as dos demais responsáveis arrolados no processo, em 18/10/2018, conforme despacho da Relatora processo (item 7, retro) . Por intermédio do Ofício 3211/2018-TCU/SECEX-MA, de 22/10/2018, o recorrente foi ouvido em audiência para que apresentasse razões de justificativa, tendo ciência dessa comunicação em 14/11/2018, segundo Aviso de Recebimento dos Correios (peça 142 - item 8, retro) .  
24.	Por intermédio do Acórdão 2345/2020-TCU-Plenário, de 2/9/2020 (item 2, retro) , o Tribunal aplicou multa ao recorrente, no valor de R$ 15.000,00.   
25.	Da leitura dos fatos acima narrados, percebe-se que, entre a data do início da contagem  do prazo prescricional indicado no item 22, retro (1º/1/2017) , e a autorização da audiência do recorrente (18/10/2018) , ato que interrompe a prescrição, conforme prevê o subitem 9.1.3 do Acórdão 1441/2016-TCU-Plenário (item 20, retro) , não transcorreram 10 anos, motivo pelo qual pode-se concluir que, em 18/10/2018, a prescrição da pretensão punitiva fundada em decisão do TCU, à luz do Código Civil, não teria ocorrido em relação ao recorrente.  
26.	De acordo com o item 9.1.4 do Acórdão 1441/2016-TCU-Plenário (item 20, retro) , "a prescrição interrompida recomeça a correr da data em que for ordenada a citação, a audiência ou oitiva da parte, nos termos do art. 202, parágrafo único, parte inicial, do Código Civil". In casu, esse recomeço se deu em 18/10/2018, data em que foi autorizada a audiência do recorrente (item 23, retro) . 
27.	Considerando que o Acórdão 2345/2020-TCU-Plenário foi prolatado em 2/9/2020 (item 24, retro) , com a aplicação de penalidade ao recorrente, o prazo decenal também não foi extrapolado após o reinício da contagem (14/11/2018) .  
28.	Portanto, fica afastada a prescrição da pretensão punitiva fundada em decisão do TCU à luz do regime do Código Civil. 
II - Exame da prescrição da pretensão punitiva fundada em decisão do TCU com base no regime da Lei 9.873/1999
29.	Ressalte-se que a Lei 9.873/1999 estabeleceu prazo genérico de 5 anos para exercício da pretensão punitiva:
Art. 1º Prescreve em cinco anos a ação punitiva da Administração Pública Federal, direta e indireta, no exercício do poder de polícia, objetivando apurar infração à legislação em vigor, contados da data da prática do ato ou, no caso de infração permanente ou continuada, do dia em que tiver cessado.
§ 1º Incide a prescrição no procedimento administrativo paralisado por mais de três anos, pendente de julgamento ou despacho, cujos autos serão arquivados de ofício ou mediante requerimento da parte interessada, sem prejuízo da apuração da responsabilidade funcional decorrente da paralisação, se for o caso.
§ 2º Quando o fato objeto da ação punitiva da Administração também constituir crime, a prescrição reger-se-á pelo prazo previsto na lei penal. (grifado) 
30.	No que se refere ao termo inicial, o caput do referido art. 1º da Lei 9.873/1999 oferece solução que não discrepa do modelo adotado no já mencionado incidente de uniformização de jurisprudência (Acórdão 1441/2016-TCU-Plenário) , com a adição da particularidade de explicitar o caso de infrações permanentes ou continuadas:
Regra geral: "data da prática do ato";
Regra especial: "no caso de infração permanente ou continuada, do dia em que tiver cessado".
31.	No presente caso, os atos irregulares imputados ao recorrente ocorreram durante os exercícios de 2012 ao 2016, período em que o sr. Domingos Augusto de Moura Carvalho atuou como chefe da Unidade Avançada do Incra em Barra do Corda/MA, na condução dos procedimentos licitatórios indicados no item 7 do voto condutor do Acórdão 3156/2020-TCU-Plenário, alhures mencionado (peça 198) , de acordo com o relatado no item 18, retro.    
32.	Por ter adotado o modus operandi de fracionar despesas para fugir à modalidade de licitação exigida, ao longo dos exercícios de 2012 ao 2016, os atos irregulares praticados pelo recorrente podem ser considerados como infração continuada, cessando a ilicitude, no presente caso, após 31/12/2016, quando o recorrente deixou a chefia da referida unidade do Incra.  
33.	Em razão disso, a contagem do prazo prescricional quinquenal deve iniciar em 1º/1/2017, data em que cessou a prática dos atos irregulares imputados ao recorrente, considerando que ele deixou a chefia da unidade do Incra alhures mencionada em 31/12/2016.  
34.	Prevê a Lei 9.873/1999, contudo, causas interruptivas da prescrição da pretensão punitiva (a lei não faz distinção entre pretensão punitiva e pretensão ressarcitória) após o início da marcha do prazo prescricional, conforme dispõe o art. 2º da referida Lei, com a redação conferida pela Lei 11.941/2009, verbis
Art. 2º Interrompe-se a prescrição da ação punitiva:
I - pela notificação ou citação do indiciado ou acusado, inclusive por meio de edital; 
II - por qualquer ato inequívoco, que importe apuração do fato;
III - pela decisão condenatória recorrível;
IV - por qualquer ato inequívoco que importe em manifestação expressa de tentativa de solução conciliatória no âmbito interno da administração pública federal.
35. 	Neste ponto, merece destacar o seguinte excerto do voto do Ministro Luís Roberto Barroso no MS 32.201 do Supremo Tribunal Federal (STF) , no qual deixa patenteado que a prescrição da ação punitiva se interrompe "por qualquer ato inequívoco, que importe apuração do fato" (art. 2º, inciso II, da Lei 9.873/1999) , além, evidentemente, das demais causas interruptivas indicadas no mencionado dispositivo legal (art. 2º, incisos I, III e IV) :  
31 Pois bem. Aplicando-se, seja por interpretação direta seja por analogia, a regulamentação da Lei nº 9.783/1999 ao caso concreto, verificam-se os seguintes marcos temporais: a) o impetrante foi sancionado por conduta omissiva, na medida em que teria, segundo o TCU, deixado de concluir tempestivamente Plano de Desenvolvimento do Assentamento Itamarati I, na condição de Superintendente do INCRA/MS, cargo que deixou de exercer em 13.02.2003 (e-doc. 74) ; b) em 16.05.2007, por meio do Acórdão nº 897/2007, o TCU, ao conhecer de solicitação da Comissão de Fiscalização Financeira e Controle da Câmara dos Deputados, determinou a realização de auditoria na Superintendência Regional do Incra em Mato Grosso do Sul, com o objetivo de verificar a regularidade dos recursos federais aplicados na operacionalização dos Assentamentos Itamarati I e II (e-doc 3, fl. 2) ; c) em 11.09.2008, o impetrante foi notificado para apresentar justificativa, nos termos do art. 12, III, da Lei Orgânica do TCU (e-doc 11, fl. 169) ; d) na sessão de 15.02.2012, foi proferido o Acórdão nº 356/2012, por meio do qual o Plenário do TCU condenou o impetrante ao pagamento de multa no valor de R$ 10.000,00 (e-doc 37, fl. 30) ; e) na sessão de 13.03.2013, através do Acórdão nº 516/2013, o valor da multa foi reduzido para R$ 5.000,00 (e-doc 63, fl. 37) .
32. Estabelece o art. 1º da Lei nº 9.873/1999 que o prazo prescricional se inicia "da data da prática do ato ou, no caso de infração permanente ou continuada, do dia em que tiver cessado". Considerando que a conduta imputada ao impetrante possui natureza omissiva, a infração deve ser tida como permanente, somente tendo cessado com a exoneração do impetrante do cargo, o que ocorreu com a publicação da respectiva portaria em 13.02.2003. Este é, portanto, o termo inicial da prescrição.
33. De acordo com o art. 2º, II, da Lei nº 9.873/1999, a prescrição da ação punitiva se interrompe "por qualquer ato inequívoco, que importe apuração do fato". A irregularidade atribuída ao impetrante foi apurada através de auditoria realizada pela Superintendência Regional do INCRA/MS. Tal auditoria foi determinada pelo TCU através do Acórdão nº 897/2007, prolatado na sessão de 16.05.2007. Ao determinar a realização da auditoria, o TCU indubitavelmente praticou ato inequívoco a importar a apuração do fato, interrompendo, portanto, a prescrição, antes de decorrido o prazo de 5 (cinco) anos.
34. Em 11.09.2008, o impetrante foi notificado para apresentar justificativa, nos termos do art. 12, III, da Lei Orgânica do TCU (e-doc 11, fl. 169) . A notificação do investigado por possível irregularidade é causa de interrupção da prescrição da ação punitiva, nos termos do artigo 2º, I, da Lei nº 9.873/1999.
35. Posteriormente, na sessão de 15.02.2012 - mais uma vez antes de completado o lapso temporal de 5 (cinco) anos -, foi proferido o Acórdão nº 356/2012, por meio do qual o Plenário do TCU condenou o impetrante ao pagamento de multa no valor de R$ 10.000,00. Trata-se de decisão condenatória recorrível, que também interrompe o prazo prescricional (Lei nº 9.873/1999, art. 2º, III) .
36. Conclui-se, portanto, que, aplicadas as normas da Lei nº 9.873/1999, não ocorreu a prescrição da pretensão punitiva do TCU em relação ao impetrante. (grifado) 
36.	Em um outro julgado sobre essa matéria, ao aplicar igual lógica prescricional no MS 36.067, cujo agravo regimental foi apreciado pela 2ª Turma do STF, o Ministro Ricardo Lewandowski constatou a ocorrência de cinco causas interruptivas naquele caso concreto, inclusive no âmbito do controle interno, como se vê no seguinte trecho do inteiro teor do acórdão lavrado naquele mandamus: 
7. Ora, adotando-se a tese exposta no MS 32.201, e considerando o termo a quo (30/12/1999) , constataríamos a incidência de cinco causas interruptivas do prazo prescricional: a)  relatório de auditoria em conjunto realizada pelo Denasus e pela Secretaria Federal de Controle, lavrado em 06/07/2001, sendo este, certamente, um ato inequívoco que importou a apuração do fato (art. 2º, II, da Lei n. 9.873/1999) ; b)  instauração de Tomada de Contas Especial pelo FNS, ocorrida em 05/10/2005, sendo este também, certamente, um ato inequívoco que importou a apuração do fato (art. 2º, II, da Lei n. 9.873/1999) ; c)  a autuação da presente Tomada de Contas Especial no âmbito do Tribunal de Contas da União, ocorrida em 12/08/2008, sendo este também, certamente, um ato inequívoco que importou a apuração do fato (art. 2º, II, da Lei n. 9.873/1999) ; d)  o ato que ordenou a citação do responsável, ora impetrante, ocorrida em 12/07/2010 (art. 2º, I, da Lei n. 9.873/1999) ; e e)  o exercício do poder punitivo ocorrido em 20/06/2012, data da prolação do Acórdão 1563/2012-TCU-Plenário (art. 2º, III, da Lei n. 9.873/1999) . 
8. Como se vê, ainda que aplicadas as normas da Lei n. 9.873/1999, também não teria ocorrido a prescrição da pretensão punitiva do TCU em relação ao impetrante. (grifado) 
37.	Com suporte nos enunciados acima, pode-se concluir que é adequado considerar todos os marcos interruptivos da prescrição, seja na fase interna ou na fase externa de processos de tomada de contas especial ou em outros processos de controle externo autuados pelo próprio Tribunal de Contas da União para apurar atos ilícitos, como ocorre no presente caso, em que o Tribunal, por meio do Acórdão 1177/2018-TCU-Plenário, de 23/5/2018 (TC Processo 023.404/2017-5) (peça 1) , determinou a realização de auditoria no Instituto Nacional de Colonização e Reforma Agrária - Superintendência Regional do Maranhão - Incra/MA.  
38.	Diante de todo o delineamento jurídico acima exposto, passa-se a examinar a seguir se houve a ocorrência de prescrição quinquenal da pretensão punitiva fundada em decisão do TCU, lembrando que deverão ser observadas, neste caso, todas as causas interruptivas da prescrição ocorridas no âmbito do Tribunal de Contas da União (TC Processo 023.404/2017-5 e TC Processo 018.055/2018-4) , considerando-se as regras atinentes ao início do prazo prescricional e às causas interruptivas da prescrição contidas na Lei 9.873/1999, bem como as premissas apresentadas nos MS 32.201 e 36.067 do STF, anteriormente comentadas.
39.	Com base nos enunciados dos itens 32 e 33, retro, o prazo prescricional quinquenal da pretensão punitiva fundada em decisão do TCU, neste caso, iniciou-se em 1º/1/2017 e o primeiro ato interruptivo ocorreu em 18/8/2017 com a autuação do TC Processo 023.404/2017-5, em atendimento a solicitação da Comissão de Fiscalização Financeira e Controle da Câmara dos Deputados para que o TCU fiscalizasse a aplicação de recursos públicos federais na Superintendência Regional do Incra no Estado do Maranhão (peça 1) . Este ato constitui, sem dúvida, ato inequívoco que importou a apuração do fato pelo TCU (art. 2º, II, da Lei n. 9.873/1999) . 
40. 	Novos marcos interruptivos da prescrição quinquenal se deram no âmbito deste processo de fiscalização (TC Processo 018.055/2018-4) , autuado em 4/6/2018, e na esfera do TC Processo 023.404/2017-5, que tratou de solicitação da Comissão de Fiscalização Financeira e Controle da Câmara dos Deputados para que o Tribunal realizasse fiscalização na Superintendência Regional do Incra no Estado do Maranhão, atendida mediante o Acórdão 1177/2018-TCU-Plenário, de 23/5/2018, segundo os demonstrativos a seguir:
TC Processo 023.404/2017-5 (Solicitação do Congresso Nacional) 
	ATOS
	DATA
	PEÇAS

	Diligência à Superintendência Regional do Incra no Estado do Maranhão para prestar informações e encaminhar documentos relacionados ao objeto da fiscalização acima mencionada (Ofício 2853/2017-TCU/SECEX-MA) . 
	26/9/2017
	10

	Reiteração da diligência realizada à Superintendência Regional do Incra no Estado do Maranhão (Ofício 0059/2018-TCU/SECEX-MA) .
	9/1/2018
	15

	Resposta do Incra/MA ao Ofício 059/2018-TCU/SECEX-MA.
	1º/2/2018
	17

	Instrução da então Secretaria de Controle Externo no Maranhão - Secex/MA propondo a realização de auditoria na Superintendência Regional do Incra no Estado do Maranhão. 
	4/5/2018
	25

	Acórdão 1177/2018-TCU-Plenário determinando a realização de auditoria na Superintendência Regional do Incra no Estado do Maranhão. 
	23/5/2018
	30

TC Processo 018.055/2018-4 (Relatório de Auditoria) 
	ATOS
	DATA
	PEÇAS

	Autuação do TC Processo 018.055/2018-4 em cumprimento ao Acórdão 1177/2018-TCU-Plenário, que determinou a realização de auditoria na Superintendência Regional do Incra no Estado do Maranhão (peça 1) . 
	4/6/2018
	Capa do processo

	Portaria de Fiscalização - SECEX-MA 573/2018.
	14/6/2018
	4

	Relatório de Fiscalização 210/2018 da então Secretaria de Controle Externo no Estado do Maranhão - Secex/MA.
	4/9/2018
	104

	Despacho da Relatora do processo, Ministra Ana Arraes, autorizando a audiência dos responsáveis, inclusive a do recorrente. 
	18/10/2018
	107

	Audiência do recorrente por meio do Ofício 3211/2018-TCU/SECEX/MA, de 22/10/2018, conforme Aviso de Recebimento dos Correios. 
	19/11/2018
	123 e 142

	Solicitação de prorrogação de prazo pelo recorrente para apresentar suas razões de justificativa em relação à audiência que lhe foi feita por intermédio do ofício mencionado no item anterior. 
	28/11/2018
	133

	Deferimento do pedido de prorrogação de prazo requerido pelo recorrente.
	3/12/2018
	135

	Instrução de mérito da Secretaria de Controle Externo da Agricultura e do Meio Ambiente.
	23/6/2020
	169

	Acórdão 2345/2020-TCU-Plenário (aplicação de multa ao recorrente) .
	2/9/2020
	172

	Embargos de Declaração opostos pelo sr. Domingos Augusto de Moura Carvalho ao Acórdão 2345/2020-TCU-Plenário.
	15/10/2020
	188

	Acórdão 3156/2020-TCU-Plenário (rejeição dos embargos de declaração) . 
	25/11/2020
	197

41.	Diante de todas as informações acima colacionadas, pode-se concluir que, no presente caso, não ocorreu a prescrição quinquenal da pretensão punitiva fundada em decisão do Tribunal de Contas da União, nem mesmo a prescrição intercorrente de que trata o art. 1º, § 1º, da Lei 9.873/1999. 
Mérito
Das razões recursais
42.	No essencial, o recorrente alega: 
	42.1. infringência aos princípios do contraditório e da ampla defesa pelos seguintes motivos: 	
	42.1.1. falta de citação para a apresentação de alegações de defesa; 
	42.1.2. ausência de manifestação oficial em relação a pedido de prorrogação de prazo para a apresentação de defesa; 
	42.1.3. não indicação nos autos da relação dos procedimentos licitatórios que continham as irregularidades a ele imputadas; 
	42.2. ausência de provas da conduta ilícita a ele imputada; e
	42.3. ter sido apenado indevidamente com multa tão somente em razão da revelia e não de provas materiais presentes nos autos.
43.	Com base nessas alegações, o recorrente pede o provimento do recurso e a decretação de nulidade de todos os atos processuais posteriores à sua "citação", outorgando-lhe, em consequência, a oportunidade de apresentar "Alegações de Defesa" e "Alegações de Justificativa". Pede, ainda, que o processo seja remetido à origem para instrução do feito, com a consequente oitiva das testemunhas, deliberação sobre a produção de provas documentais e posterior "anotação da sentença".  
Análise
44.	Não procede a alegação de infringência aos princípios constitucionais do contraditório e da ampla defesa (subitem 42.1, retro) . 
45.	Diversamente do alegado (subitem 42.1.1, retro) , o recorrente foi devidamente chamado aos autos para se defender, mediante o Ofício 3211/2018 (peça 123) , com fundamento no art. 43, inciso III, da Lei 8.443/1992 c/c o art. 249, inciso IV, do Regimento Interno do Tribunal de Contas da União, normas processuais aplicáveis ao presente caso, conforme abaixo transcrito: 
Lei 8.443/1992	
Art. 43. Ao proceder à fiscalização de que trata este capítulo, o Relator ou o Tribunal:
I - determinará as providências estabelecidas no Regimento Interno, quando não apurada transgressão a norma legal ou regulamentar de natureza contábil, financeira, orçamentária, operacional e patrimonial, ou for constatada, tão-somente, falta ou impropriedade de caráter formal;
II - se verificar a ocorrência de irregularidade quanto à legitimidade ou economicidade, determinará a audiência do responsável para, no prazo estabelecido no Regimento Interno, apresentar razões de justificativa.
Parágrafo único. Não elidido o fundamento da impugnação, o Tribunal aplicará ao responsável a multa prevista no inciso III do art. 58 desta Lei.
 (...) 
Regimento Interno do TCU
Art. 250. Ao apreciar processo relativo à fiscalização de atos e contratos, o relator ou o Tribunal:
I - determinará o arquivamento do processo, ou o seu apensamento às contas correspondentes, se útil à apreciação destas, quando não apurada transgressão a norma legal ou regulamentar de natureza contábil, financeira, orçamentária, operacional ou patrimonial; 
II - determinará a adoção de providências corretivas por parte do responsável ou de quem lhe haja sucedido quando verificadas tão somente falhas de natureza formal ou outras impropriedades que não ensejem a aplicação de multa aos responsáveis ou que não configurem indícios de débito e o arquivamento ou apensamento do processo às respectivas contas, sem prejuízo do monitoramento do cumprimento das determinações; 
III - recomendará a adoção de providências quando verificadas oportunidades de melhoria de desempenho, encaminhando os autos à unidade técnica competente, para fins de monitoramento do cumprimento das determinações; 
IV - determinará a audiência do responsável para, no prazo de quinze dias, apresentar razões de justificativa, quando verificada a ocorrência de irregularidades decorrentes de ato ilegal, ilegítimo ou antieconômico, bem como infração a norma legal ou regulamentar de natureza contábil, financeira, orçamentária ou patrimonial.  (grifado) 
46.	Releva esclarecer que, implementada a audiência de que tratam os dispositivos legal e regimental acima transcritos, não há que se falar na obrigatoriedade de se realizar, no âmbito do processo de controle externo, a citação do responsável para se manifestar sobre os mesmos fatos descritos na audiência, dos quais não resulte dano ao erário, por absoluta falta de base legal e regimental. 
47.	É que a audiência é o instrumento pelo qual se instaura o contraditório e a ampla defesa de responsável que praticou ato de gestão ilegal, ilegítimo ou antieconômico, bem como infração à norma legal ou regulamentar de natureza contábil, financeira, orçamentária ou patrimonial, como ocorreu no caso sob análise, não havendo base jurídica para se repetir o chamamento do responsável aos autos sob a modalidade de "citação".  
48.	Ratificando esse entendimento tem-se o seguinte enunciado extraído da jurisprudência selecionada do TCU: 
A audiência é instrumento pelo qual se instaura o contraditório e a ampla defesa de responsável que praticou ato de gestão irregular do qual não resulte dano ao erário. Portanto, é inaplicável a pessoa jurídica, porquanto esta não pratica atos de gestão. Falhas relacionadas a conduta da pessoa jurídica, que indiquem eventual fraude ao certame, devem ser objeto da oitiva prevista no art.250, inciso V, do Regimento Interno do TCU. (grifado) 
49.	De igual modo, ao contrário do alegado pelo recorrente (subitem 42.1.2, retro) de que o Tribunal não teria se manifestado em relação à sua solicitação de prorrogação do prazo para apresentação de defesa, protocolada em 30/11/2018 (peças 132 e 136) , há nos autos despacho autorizando a prorrogação de prazo em comento, exarado em 3/12/2018 (peça 135) , ou seja, há manifestação formal do TCU em relação ao pedido de prorrogação formulado pelo recorrente. 
50.	Para a validade do ato, basta o despacho autorizando a prorrogação de prazo, não havendo a necessidade de o requerente ser notificado para que se tenha a validade do ato que autorizou a prorrogação solicitada, conforme alerta constante do Ofício 3211/2018 (peça 123) , que promoveu a audiência do recorrente, verbis:
7. Eventual pedido de prorrogação de prazo para apresentação de resposta ao presente ofício poderá ou não vir a ser deferido. Em caso de deferimento, o TCU não está obrigado a notificar o responsável por ofício, em conformidade com o parágrafo único do art. 183 do Regimento Interno do TCU - RI/TCU, c/c o art. 19, § 6º, da Resolução - TCU 170/2004. Cabe ao responsável entrar em contato com a Secretaria de Controle Externo no Estado do Maranhão ou acessar o processo por meio da vista eletrônica para tomar conhecimento sobre o deferimento do seu pedido. Saliente-se que a prorrogação, quando autorizada, contar-se-á a partir do término do prazo inicialmente concedido. (grifado) 
51.	Também de modo diverso do alegado no subitem 42.1.3, retro, há nos autos informações precisas dos procedimentos licitatórios nos quais foram praticadas as irregularidades imputadas ao recorrente (fracionamento de despesas para fugir à modalidade de licitação adequada; direcionamento das contratações para restrito número de empresas e contratação de empresa sem aptidão econômica para a prestação dos serviços contratados) , conforme consta do item III.15 Relatório de Fiscalização 210/2018 (peça 104, p. 27-29) e do item 7 do Voto condutor do Acórdão 3156/2020-TCU-Plenário, por meio do qual foram apreciados embargos de declaração opostos pelo recorrente ao acórdão objeto deste pedido de reexame, sendo despicienda a repetição dessas informações neste momento. 
52.	Não procede da mesma forma a alegação descrita no subitem 42.2, retro, cabendo chamar a atenção de que existem cópias nos autos de vários dos processos licitatórios nos quais foram praticadas as irregularidades imputadas ao recorrente (peças 80 a 103) , todos contendo a assinatura do Sr. Domingos Augusto de Moura Carvalho, infirmando-se, assim, de forma peremptória, o argumento de que não foram apresentadas pelo Tribunal provas da conduta ilícita a ele atribuída. 
53.	Por fim, não procede, igualmente, a alegação do recorrente de que teria sido apenado com multa somente em razão da revelia e não de provas materiais insertas nos autos (subitem 42.3, retro) .
54.	Segundo provado nos itens 51 ao 52, acima, está cabalmente evidenciado nos autos que o recorrente praticou atos contrários à Lei 8.666/1993, vigente à época dos fatos apurados neste processo, consistentes no fracionamento de despesas para fugir à modalidade de licitação adequada, direcionamento das contratações para restrito número de empresas e contratação de empresa sem aptidão econômica para a prestação dos serviços contratados, os quais, contudo, não foram elididos em nenhuma das fases do processo, incidindo, assim, o disposto no § 2º do art. 250 do RI/TCU ("não elidido o fundamento da impugnação, o Tribunal aplicará ao responsável, no próprio processo de fiscalização, ressalvado o disposto no art. 206, a multa prevista no inciso II ou III do art. 268 e determinará o apensamento do processo às contas correspondentes.") 
55.	Portanto, o recorrente foi penalizado com multa não em razão da revelia em si mesma, mas em razão de ter praticado ato com grave infração à norma legal (Lei 8.666/1993, vigente à época) , sendo, pois, conforme o direito a penalidade aplicada pelo TCU. 
56. 	Diante do exame realizado, conclui-se que as alegações apresentadas pelo recorrente são improcedentes e, portanto, não impõem o provimento do recurso.   	
CONCLUSÃO 
57.	Das análises anteriores, conclui-se que: 
	57.1. não houve a ocorrência da prescrição decenal da pretensão punitiva fundada em decisão do Tribunal de Contas da União sob o regime do Código Civil (Acórdão 1441/2016-TCU-Plenário) ;   
57.2. não houve a ocorrência da prescrição quinquenal da pretensão punitiva fundada em decisão do Tribunal de Contas da União sob o regime do art. 1º, caput, da Lei 9.873/1999, nem mesmo a prescrição intercorrente de que trata o art. 1º, §1º, da referida lei; 
	57.3. o recorrente foi devidamente chamado aos autos para apresentar sua defesa em relação às irregularidades a ele imputadas, nos exatos termos previstos na Lei 8.443/1992 e no Regimento Interno do TCU, em obediência aos princípios constitucionais do contraditório e da ampla defesa, inexistindo, portanto, falhas processuais capazes de impor a nulidade do acórdão recorrido e de todos os atos processuais praticados posteriores à audiência em comento;  
	57.4. houve manifestação oficial do Tribunal quanto ao pedido de prorrogação de prazo formulado pelo recorrente para a apresentação de defesa;
	57.5. há provas nos autos das irregularidades praticadas pelo recorrente e a multa a ele aplicada decorreu da prática de ato praticado com grave infração à Lei 8.666/1993, vigente à época dos fatos apurados neste processo, e não em razão da revelia em si mesma; e 
	57.6. as alegações recursais do recorrente são improcedentes, devendo, por isso, ser mantida a multa a ele aplicada. 
58.	Com base nas conclusões acima, e considerando que as alegações do recorrente são insuficientes para impor a reforma do acórdão recorrido, propõe-se conhecer do recurso e, no mérito, negar-lhe provimento, nos termos constantes da proposta de encaminhamento a seguir.  
PROPOSTA DE ENCAMINHAMENTO
59.  	Diante do exposto, submete-se à consideração superior a presente análise do pedido de reexame interposto pelo sr. Domingos Augusto de Moura Carvalho contra o Acórdão 2345/2020-TCU-Plenário, propondo-se, com fundamento no art. 48 da Lei 8.443/1992:  
a) conhecer do pedido de reexame para, no mérito, negar-lhe provimento;  
b) dar ciência da decisão ao recorrente e aos demais interessados. "
É o relatório.

8.1. Kleyton Henrique Bandeira Paes (14.605/OAB-MA), representando Domingos Augusto de Moura Carvalho.  
8.2. Paulo Jorge Saba Neto (12.443/OAB-MA), representando José Inácio Sodré Rodrigues.

Não atuou.

AUDITORIA. SOLICITAÇÃO DO CONGRESSO NACIONAL. POSSÍVEIS IRREGULARIDADES EM ATOS ADMINISTRATIVOS, CONVÊNIOS FIRMADOS E PROCESSOS DE TITULAÇÃO DE TERRITÓRIOS QUILOMBOLAS. AUDIÊNCIAS. ACOLHIMENTO DAS RAZÕES DE JUSTIFICATIVA DA MAIORIA DOS RESPONSÁVEIS. APLICAÇÃO DE MULTA A UM GESTOR. ATENDIMENTO INTEGRAL DA SOLICITAÇÃO. CIÊNCIA. PEDIDO DE REEXAME. CONHECIMENTO. NÃO PROVIMENTO. CIÊNCIA.

RELATÓRIO DE AUDITORIA (RA)

Secretaria de Recursos (Serur); Secretaria de Controle Externo da Agricultura e do Meio Ambiente (SecexAmb).

Cuidam os autos de auditoria de conformidade realizada na Superintendência Regional do Incra no Estado do Maranhão, com o objetivo de atender à solicitação do Congresso Nacional (TC Processo 023.404/2017-5) para examinar possíveis irregularidades relacionadas à fragilidade das políticas públicas voltadas aos agricultores assentados, à execução parcial de convênios celebrados pelo Incra/MA, aos processos de titulação de territórios quilombolas e aos atos administrativos praticados na Unidade Avançada do Incra no Município de Barra do Corda/MA.
2.	Por meio do Acórdão 2345/2020-TCU-Plenário (peça 172) , este Tribunal decidiu:
"9.2. considerar revel Domingos Augusto de Moura Carvalho;
9.3. aplicar a Domingos Augusto de Moura Carvalho multa de R$ 15.000,00 (quinze mil reais) , a ser recolhida aos cofres do Tesouro Nacional, com atualização monetária calculada da data deste acórdão até a data do pagamento, se este for efetuado após o vencimento do prazo abaixo estipulado;
9.4. fixar prazo de 15 (quinze) dias, a contar da notificação, para comprovação, perante o Tribunal, do recolhimento da dívida acima imputada;
9.5. autorizar o desconto da dívida na remuneração do servidor, observado o disposto no art. 46 da Lei 8.112/1990;
9.6. autorizar a cobrança judicial da dívida, caso não atendida a notificação e não seja possível o desconto determinado no subitem anterior;
 (...) "
II
3.	Nesta oportunidade, aprecio pedido de reexame interposto pelo Sr. Domingos Augusto de Moura Carvalho, então chefe da Unidade Avançada do Incra em Barra do Corda/MA, contra a mencionada decisão.
4.	Conforme consignado no voto condutor da deliberação, o recorrente foi ouvido em audiência para apresentar razões de justificativa quanto a irregularidades em procedimentos licitatórios e contratações diretas, assim descritas no ofício de audiência (peça 123) :
"a) fracionamento das seguintes despesas de mesma natureza para fugir ao regular procedimento licitatório e contratar diretamente mediante dispensa de licitação os respectivos prestadores de serviço, em desrespeito aos arts. 2º e 23, §§ 1º e 2º, da Lei 8.666/1993:
a1) acesso à internet, manutenção e aquisição de equipamentos de informática;
a2) limpeza, reparo, manutenção e conservação do prédio.
a3) serviços gráficos e xerográficos.
a4) manutenção e conservação, lavagem, lubrificação, troca e conserto de pneus, aquisição de peças e de acessórios para as viaturas.
b) direcionamento das contratações, com rodízio entre um pequeno número de empresas, inclusive, entre empresas localizadas no mesmo endereço, prestadoras dos serviços de acesso à internet, manutenção e aquisição de equipamentos de informática (N.V. Sousa, CNPJ 09.665.162/0001-13 e A. L. N. Lopes - ME CNPJ 10.933.482/0001-96) , contrastando com os preceitos fixados pelo art. 2º da Lei de Licitações e Contratos;
c) contratações de empresas com atividade econômica diferente do objeto contratado, especialmente, as empresas Demilson Sousa Sá, CNPJ 06.158.149/0001-80, que não possui Cnae que lhe permita prestar serviços da construção civil, e A. L. N. Lopes-ME, CNPJ 10.933.482/0001-96, que também não possui Cnae compatível com a prestação de serviços gráficos e xerográficos, colidindo com os arts. 28, III e 29, II da Lei 8.666/1983 e com o entendimento do Acórdão 1021/2007-TCU-Plenário."
5.	Tendo em vista a revelia do responsável e o fato de que as razões de justificativas apresentadas pelos demais defendentes não o socorreram, dado que não se relacionavam às irregularidades que lhe foram imputadas, bem como a inexistência de outros elementos que pudessem ser aproveitados em sua defesa, o recorrente foi cominado com a multa no valor de R$ 15.000,00, com base no artigo 58, inciso II, da Lei 8.443/1992.
6.	Em suas razões recursais, o Sr. Domingos Augusto de Moura Carvalho alega, em síntese, que teria ocorrido infringência aos princípios do contraditório e da ampla defesa, em razão da falta de citação para a apresentação de alegações de defesa; da ausência de manifestação oficial em relação a pedido de prorrogação de prazo para a apresentação de defesa; da não indicação nos autos da relação dos procedimentos licitatórios que continham as irregularidades a ele imputadas; da ausência de provas da conduta ilícita a ele imputada. Além disso, aduz que teria sido apenado em razão de sua revelia, e não dos elementos presentes nos autos.
7.	Ante essas alegações, requer o provimento do recurso para que seja decretada a nulidade todos os atos processuais posteriores à sua "citação". Ademais, pede "a remessa dos autos à origem para instrução do feito, com a consequente oitiva das testemunhas, deliberação sobre a produção de provas documentais (Mapeamento Escolar de 2013-2019) , e por conseguinte, posterior anotação da sentença."
III
8.	Preliminarmente, conheço do pedido de reexame interposto, uma vez que preenche os requisitos atinentes à espécie.
9.	Quanto ao mérito, acolho os pareceres precedentes e adoto seus fundamentos como razões de decidir, sem prejuízo das considerações que faço a seguir.
10.	As alegações de infringência aos princípios constitucionais do contraditório e da ampla defesa não merecem prosperar. O contraditório foi regularmente instaurado com o chamamento do responsável aos autos para se defender, por meio do Ofício 3.211/2018 (peça 123) , nos termos do art. 43, inciso II, da Lei 8.443/1992, que assim dispõe:
"Art. 43. Ao proceder à fiscalização de que trata este capítulo, o Relator ou o Tribunal:
 (...) 
II - se verificar a ocorrência de irregularidade quanto à legitimidade ou economicidade, determinará a audiência do responsável para, no prazo estabelecido no Regimento Interno, apresentar razões de justificativa.
Parágrafo único. Não elidido o fundamento da impugnação, o Tribunal aplicará ao responsável a multa prevista no inciso III do art. 58 desta Lei."
11.	Conforme esclareceu a Secretaria de Recursos, ao contrário do que defende o recorrente, "implementada a audiência (...) , não há que se falar na obrigatoriedade de se realizar, no âmbito do processo de controle externo, a citação do responsável para se manifestar sobre os mesmos fatos descritos na audiência, dos quais não resulte dano ao erário, por absoluta falta de base legal e regimental."
12.	Também não procede a alegação de que o Tribunal não teria se manifestado sobre sua solicitação de prorrogação de prazo para apresentação de defesa, pois há, nos autos (peça 135) , despacho deferindo o pedido. Cabe esclarecer que, nos termos do art. 183, parágrafo único, do Regimento Interno do TCU, a prorrogação "independerá de notificação da parte".
13.	No que concerne à alegação de que não haveria indicação nos autos da relação dos procedimentos licitatórios que continham as irregularidades a ele imputadas, não assiste razão ao recorrente.
14.	O item III.15 do Relatório de Fiscalização 210/2018 (peça 104, p. 27-29) apresenta informações detalhadas sobre os procedimentos licitatórios nos quais as irregularidades imputadas ao recorrente foram identificadas. Ademais há nos autos documentos com a assinatura do Sr. Domingos Augusto de Moura Carvalho que comprovam a atuação do responsável no cometimento das irregularidades.
15.	Por fim, da mesma forma, não procede a alegação de que o recorrente teria sido multado apenas em razão de sua revelia, pois a decisão recorrida evidenciou que o responsável infringiu a Lei 8.666/1993, vigente à época dos fatos, ao promover "fracionamento de despesas para fugir à modalidade de licitação adequada, direcionamento das contratações para restrito número de empresas e contratação de empresa sem aptidão econômica para a prestação dos serviços contratados.", fundamentos para aplicação da sanção que não foram elididos no processo.
16.	Dessa forma, considerando que as razões recursais não se mostram suficientes para afastar os fundamentos da decisão recorrida, entendo que o recurso deve ser conhecido para, no mérito, ser-lhe negado provimento.
	Ante o exposto, voto por que seja adotada a deliberação que ora submeto a este Colegiado.
TCU, Sala das Sessões, em 15 de setembro de 2021.
BENJAMIN ZYMLER 
Relator